【裁判字號】    98,審事聲,18
【裁判日期】    980218
【裁判案由】    本票裁定
【裁判全文】
臺灣臺北地方法院民事裁定            98年度審事聲字第18號
抗  告  人  齊一興業開發股份有限公司
兼法定代理  乙○○
人
相  對  人  甲○○
上列當事人間請求本票裁定事件，抗告人對於民國97年12月12日
本院97年度司票字第1704號裁定提起抗告，本院裁定如下：
    主  文
原裁定關於准許對抗告人乙○○強制執行部分及該部分聲請程序
費用之裁判均廢棄。
上開廢棄部分，相對人在原法院之聲請駁回。
其餘抗告駁回。
抗告程序費用新臺幣壹仟元由抗告人齊一興業開發股份有限公司
負擔。
    理  由
一、本件抗告意旨略以：
（一）抗告人乙○○為齊一興業開發股份有限公司（以下稱齊一
      興業開發公司）之法定代理人，故於原裁定所示之本票（
      以下稱系爭本票）「發票人」欄位上簽名、用印，並非為
      共同發票人之意，此觀系爭本票記載之形式及旨趣即明，
      原裁定將抗告人乙○○認定為共同發票人，顯有違誤。
（二）次查，執票人甲○○從未對齊一興業開發公司或乙○○提
      示系爭本票，其遽爾聲請本票裁定，即非可採。
（三）又抗告人齊一興業開發公司因向正御建設股份有限公司（
      以下稱正御建設公司）購買不動產，乃開立系爭本票作為
      買賣價金尾款之擔保，惟嗣因齊一興業開發公司受讓取得
      對正御建設公司超過新台幣（下同）1,000萬元之債權，
      故向正御建設公司主張抵銷，是正御建設公司已不得再主
      張任何票據上之權利，而相對人因受正御建設公司委託處
      理本件不動產買賣事宜，對前開過程知之甚詳，正御建設
      公司見齊一興業開發公司主張抵銷後，竟改由相對人在未
      提示系爭本票之情況下聲請本票裁定，然相對人既全程參
      與，自知悉發票人為齊一興業開發公司，乙○○非發票人
      ，且系爭本票所擔保之債權已因齊一興業開發公司主張抵
      銷而消滅，相對人顯係惡意，依法不得享有票據上之權利
      。原法院不察而裁定准許相對人強制執行之聲請，實非適
      法，爰依法抗告等語。
二、本件相對人甲○○於原法院主張：伊執有抗告人所共同簽發
    之系爭本票，並免除作成拒絕證書，詎於屆期後提示未獲付
    款，為此依票據法第123條規定聲請裁定准予強制執行等語
    。
三、按執票人向本票發票人行使追索權時，得聲請法院裁定後強
    制執行，票據法第123條定有明文；又本票執票人依上開法
    條之規定，聲請法院裁定許可對發票人強制執行，係屬非訟
    事件程序，法院僅就形式上審查得否准許強制執行，此項裁
    定並無確定實體上法律關係存否之效力，如發票人就票據債
    務之存否有爭執時，應由發票人提起確認之訴，以資解決，
    最高法院著有56年台抗字第714號、57年台抗字第76號判例
    意旨可資參照；次按匯票上雖有免除作成拒絕證書之記載，
    執票人仍應於所定期限內，為承兌或付款之提示，但對於執
    票人主張未為提示者，應負舉證之責，此項規定於本票準用
    之，票據法第95條、第124條定有明文；又票據為文義證券
    ，票據上之權利義務，悉應依票據記載之文字以為決定。股
    份有限公司之董事長，依公司法第208條第3項之規定，本有
    代表公司之權限，其於簽發票據時，除加蓋其個人私章外，
    倘尚蓋有公司印章，即難謂非係以公司名義而為發票行為（
    參照最高法院86年度台抗字第373號裁定意旨）。
四、經查：
（一）本件觀諸系爭本票「發票人」欄位之記載，於載明「齊一
      興業開發股份有限公司」之名稱後，即由抗告人乙○○簽
      名其旁，並緊接蓋用「齊一興業開發股份有限公司」、「
      乙○○」之印文，雖未載有法定代理人字樣，但由系爭本
      票全體記載之形式及旨趣觀之，依社會一般觀念，可認抗
      告人乙○○之簽章，係代理齊一興業開發公司為發票行為
      ，足認有為公司代理之旨之載明，揆諸前開說明，抗告人
      乙○○自毋庸負發票人之責任。原法院不察，率予准許對
      抗告人乙○○強制執行，自有未洽，抗告意旨指摘原裁定
      此部分不當，求予廢棄，為有理由，爰由本院予以廢棄，
      改裁定如主文第2項所示。
（二）至抗告人齊一興業開發公司主張其受讓取得對正御建設公
      司超過1,000萬元之債權，故向正御建設公司主張抵銷，
      是正御建設公司已不得再主張任何票據上之權利，而相對
      人既知悉系爭本票所擔保之債權已因齊一興業開發公司主
      張抵銷而消滅，相對人顯係惡意，依法不得享有票據上之
      權利等語縱然屬實，核屬實體法上之爭執，依上開說明，
      非訟程序不得加以審究。又抗告人僅空言主張相對人未為
      系爭本票之提示，並未依法負舉證之責，則前開所稱相對
      人未經提示系爭本票之主張，自難採信。抗告意旨指摘原
      裁定此部分不當，求予廢棄，為無理由，應予駁回。
五、據上論結，本件抗告為一部有理由，一部無理由。依非訟事
    件法第46條、第21條第2項、第24條第1項，民事訴訟法第
    495條之1第1項、第449條第1項、第450條、第79條、第85條
    第1項但書，裁定如主文。
中    華    民    國    98    年    2     月    18    日
                  民事第六庭  審判長法  官  劉坤典
                                    法  官  張松鈞
                                    法  官  蔡和憲
以上正本係照原本作成。
本裁定除以適用法規顯有錯誤為理由，並經本院許可外，不得再
抗告。如提起再抗告，應於收受後10日內委任律師為訴訟代理人
向本院提出再抗告狀。並繳納再抗告費新台幣1,000元。
中    華    民    國    98    年    2     月    20    日
                                    書記官  陳莉庭


司法院資訊處製作；財團法人民間司法改革基金會備份。
